臺灣花蓮地方法院民事判決
109年度重家繼訴字第2號
原      告  甲○○  


            乙○○  

            丙○○  

共      同
訴訟代理人  王家鋐律師
被      告  丁○○  

            戊○○  

共      同
訴訟代理人  吳明益律師
            孫裕傑律師
上列當事人間請求返還遺產等事件，本院於民國111年3月30日言
詞辯論終結，判決如下：
　　主　　　文
被告應連帶給付被繼承人己○○之全體繼承人新臺幣陸佰壹拾柒萬
零陸佰伍拾肆元，及自民國110年7月24日起至清償日止，按年息
百分之五計算之利息。
原告其餘之訴駁回。
訴訟費用由被告連帶負擔百分之四十，由原告甲○○負擔百分之三
十，由原告乙○○、原告丙○○各負擔百分之十五。
本判決第一項於原告以新臺幣貳佰零伍萬陸仟捌佰捌拾伍元為被
告供擔保後，得假執行。但被告如以新臺幣陸佰壹拾柒萬零陸佰
伍拾肆元為原告預供擔保，得免為假執行。
原告其餘假執行之聲請駁回。
　　事實及理由
壹、程序事項：
　　按訴狀送達後，原告不得將原訴變更或追加他訴，但請求之
    基礎事實同一者，不在此限，民事訴訟法第255條第1項第2
    款定有明文。此規定依家事事件法第51條，亦為家事訴訟事
    件所準用。原告原起訴聲明：⒈被告應連帶給付新臺幣（下
    同）7,471,000元予被繼承人己○○，由己○○繼承人依應繼分
    比例分配之；⒉被告戊○○應將花蓮縣○○鄉○○段○○段00000地號
    土地（權利範圍：全部，下稱系爭光華段土地）所有權移轉
    登記予以塗銷，塗銷後回復登記為己○○所有，由己○○繼承人
    依應繼分比例登記為分別共有；⒊被告戊○○應將花蓮縣○○市○○段000地號土地（權利範圍：全部，下稱系爭德安段土地）
    所有權移轉登記予以塗銷，塗銷後回復登記為己○○所有，由
    己○○繼承人依應繼分比例登記為分別共有；⒋願供擔保，請
    准宣告假執行等語（見本院109年度重家繼訴字第2號卷〈下
    稱109重家繼訴2卷〉一第19-20頁）；嗣於民國111年2月23日
    變更聲明為：⒈被告應連帶給付7,471,000元及自110年7月24
    日起至清償日止，按年息5％計算之利息，予被繼承人己○○之
    全體繼承人公同共有；⒉被告戊○○應將系爭光華段土地於107
    年4月2日以贈與為原因所為所有權移轉登記予以塗銷，回復
    登記為己○○名義；⒊被告戊○○應將系爭德安段土地於107年4
    月2日以贈與為原因所為所有權移轉登記予以塗銷，回復登
    記為己○○名義；⒋願供擔保，請准宣告假執行等語（見109重
    家繼訴2卷四第92頁）。經核原告前後聲明均係被繼承人己○○生前財產處分之爭議，請求之基礎事實同一，其所為訴之
    變更追加，合於法律規定，應予准許。
貳、實體事項：
一、原告主張：
　㈠被繼承人己○○與其配偶即訴外人辛○○育有子女即訴外人庚○○
    、原告甲○○、被告丁○○、戊○○。被繼承人己○○於107年8月26
    日死亡，辛○○先於己○○於106年5月31日死亡，庚○○於109年1
    月10日死亡，是庚○○繼承部分由其配偶即原告乙○○、其子即
    原告丙○○再轉繼承，故兩造為被繼承人己○○之全體繼承人。
　㈡己○○於107年3月25日因病送往佛教慈濟醫療財團法人花蓮慈
    濟醫院（下稱花蓮慈濟醫院）急診，於107年3月26日入住加
    護病房。詎被告竟趁己○○意識不清之際，未得己○○之同意，
    於107年3月29日起至107年4月3日止，將己○○名下日盛證券
    股份有限公司（下稱日盛證券）帳戶內股票賣出，賣出股票
    所得4,335,014元匯入己○○名下花蓮第一信用合作社（下稱
    花蓮一信）00000000000000號帳戶內。被告再於如附表一所
    示時間，以如附表一所示方式，共同盜領己○○如附表一所示
    金融帳戶內之存款合計7,471,000元。被告明知前開存款係
    己○○之遺產，竟將之據為己有，原告依侵權行為、不當得利
    之法律關係，請求被告應將前開存款返還己○○之全體繼承人
    。爰依民法第184條第1項前段、第185條、第179條規定起訴
    請求。 
　㈢己○○名下之系爭光華段土地、德安段土地，於107年4月2日竟
    以贈與為原因移轉所有權登記至被告戊○○名下，惟己○○斯時
    處於無意識狀態，其債權行為及物權行為，未得己○○之同意
    ，依民法第75條規定均屬無效。原告依民法第184條、第179
    條、第828條第2項準用第821條、第767條第1項中段規定，
    請求被告戊○○應塗銷系爭光華段、德安段土地前開所有權移
    轉登記，回復登記為己○○名義。　
　㈣為此，提起本件訴訟。並聲明：⒈被告應連帶給付7,471,000
    元及自110年7月24日起至清償日止，按年息5％計算之利息，
    予被繼承人己○○之全體繼承人公同共有。⒉被告戊○○應將系
    爭光華段土地於107年4月2日以贈與為原因所為所有權移轉
    登記予以塗銷，回復登記為己○○名義。⒊被告戊○○應將系爭
    德安段土地於107年4月2日以贈與為原因所為所有權移轉登
    記予以塗銷，回復登記為己○○名義。⒋願供擔保，請准宣告
    假執行。　
二、被告則以：
　㈠己○○於辛○○死亡後要求被告戊○○偕其提領辛○○存款，遭提起
    偽造文書刑事告訴，己○○因此痛苦不已，且庚○○、原告甲○○
    自辛○○告別式後，即未再關心己○○生活。己○○常向親友訴苦
    ，明言不願庚○○、原告甲○○取得其財產，欲將其名下財產贈
    與被告。己○○生前明確表示其欲將系爭德安段、光華段土地
    贈與被告戊○○，親自委託代書壬○○辦理前開土地過戶事宜，
    前開土地自非己○○之遺產。己○○並將其存摺、密碼及定存單
    等資料交給被告丁○○，要求被告丁○○出售股票，將其出售股
    票所得及金融帳戶內存款均贈與被告。被告於己○○住院期間
    變賣股票所得及提領之存款，係己○○生前贈與被告之財產，
    被告用以支付己○○生前醫療、贈與稅及生活費用，並非己○○
    之遺產。縱認被告需返還所領取之存款，亦應扣除如附表二
    第三欄所示之金額即被告為己○○支出之醫療費、看護費、喪
    葬費、生活費及稅金等，僅返還剩餘之存款。
　㈡被告丁○○曾向本院聲請對己○○為監護宣告（本院107年度監宣
    字第50號），經鑑定結果，認己○○偶可表達有意義之言語，
    尚非完全不能為意思表示或受意思表示，或辨識其意思表示
    之效果，未達應受監護宣告之程度。而被告丁○○於107年3月
    26日上午前往加護病房探視時，曾詢問己○○是否同意被告提
    領存款、處分土地及股票等事宜，由錄影內容可知己○○瞭解
    被告丁○○表達之意思，並表示同意。己○○於入院治療前、後
    ，皆可自由處分其財產，縱令其住院期間偶因病情惡化而有
    短暫期間意識不清，仍不妨礙己○○於其意識清楚之際處分、
    管理、使用其財產，原告不應僅憑特定日期之病歷或特定醫
    師之證述，即稱己○○意識不清，均無處分其財產之能力等語
    ，資為抗辯。
　㈢並聲明：⒈原告之訴及其假執行之聲請均駁回；⒉如受不利判
    決，願供擔保，請准宣告免為假執行。
三、兩造不爭執之事實：
　㈠被繼承人己○○與其配偶辛○○育有子女即庚○○、原告甲○○、被
    告丁○○、戊○○。被繼承人己○○於107年8月26日死亡，辛○○先
    於己○○於106年5月31日死亡，庚○○於109年1月10日死亡，是
    庚○○繼承部分由其配偶即原告乙○○、其子即原告丙○○再轉繼
    承，兩造為被繼承人己○○之全體繼承人等情，有戶籍謄本在
    卷為憑（見109重家繼訴2卷一第53、55、205-213頁）。
　㈡被告於如附表一所示時間，依附表一所示方式，提領己○○名
    下如附表一所示金融帳戶存款共7,471,000元等情，有臺灣
    銀行花蓮分行存摺存款歷史明細查詢、花蓮第一信用合作社
    客戶往來明細資料、中華郵政公司交易明細、玉山商業銀行
    存戶交易明細整合查詢、花蓮第二信用合作社活期性存款往
    來明細帳等件為證（見109重家繼訴2卷一第91-117頁）。
　㈢系爭光華段、德安段土地原為己○○所有，於107年4月2日以贈
    與為原因，移轉所有權登記予被告戊○○等情，有土地登記申
    請書、土地建築物所有權贈與移轉契約書、土地建物查詢資
    料、異動索引查詢資料等件可佐（見109重家繼訴2卷一第12
    7-137頁，本院109年度家訴聲字第1號卷第59-65頁）。
四、本件應探究者為：㈠己○○有無將系爭光華段、德安段土地贈
    與及移轉予被告戊○○之真意？原告請求被告戊○○應將原為己○○所有之系爭光華段、德安段土地，以贈與為原因之所有權
    移轉登記塗銷，回復登記為己○○名義，有無理由？㈡原告就
    如附表一所示己○○存款遭被告提領部分，依共同侵權行為、
    不當得利之法律關係，請求被告應連帶返還己○○之全體繼承
    人，有無理由及數額若干？茲分述如下：
　㈠己○○有無將系爭光華段、德安段土地贈與及移轉予被告戊○○
    之真意？原告請求被告戊○○應將原為己○○所有之系爭光華段
    、德安段土地，以贈與為原因之所有權移轉登記塗銷，回復
    登記為己○○名義，有無理由？
　⒈按民法第179條規定之不當得利，須當事人間財產損益變動，
    即一方所受財產上之利益，與他方財產上所生之損害，係由
    於無法律上之原因所致者，始能成立；倘受益人基於債權或
    物權或其他權源取得利益，即屬有法律上之原因受利益，自
    不成立不當得利。而侵權行為以故意或過失侵害他人之權利
    為成立要件，倘無侵害權利之行為，自不生侵權行為之責任
    。又當事人主張有利於己之事實者，就其事實有舉證之責任
    ；而負舉證責任之一方所證明者如尚不足以推認其主張之事
    實，縱不負舉證責任之一方就其主張之事實不能證明或陳述
    不明、或其舉證猶有疵累，仍難認負舉證責任之一方已盡其
    舉證責任，自不得為其有利之認定。
　⒉原告主張系爭光華段、德安段土地在己○○無意識狀態之下，
    未經己○○同意，被告戊○○偽造文書以贈與名義為所有權移轉
    登記等情，為被告所否認，並以前詞置辯。經查，證人即代
    書壬○○於臺灣花蓮地方檢察署（下稱花蓮地檢署）107年度
    偵字第705號偽造文書案件具結證稱：己○○當天精神狀態良
    好，自己走路來，與戊○○一起到，一開始己○○和戊○○是要委
    託我贈與2筆土地即光華二小段107-1地號及德安段709地號
    給戊○○，但我建議分兩年過戶比較划算，所以當天在地政事
    務所只簽光華二小段，另一筆土地就先沒有簽名，後來戊○○
    到我事務所，拿與己○○在醫院對話錄影給我看，才又再補蓋
    指印。我當時看影像己○○是躺在病床上，精神狀況清楚沒有
    昏迷，己○○與戊○○對話也很清楚，戊○○問己○○說要再請代書
    過德安段709地號給我好不好，己○○回答說好、好等語明確
    （見花蓮地檢署107年度偵字第705號〈下稱107偵705卷〉第41
    -42頁），足認己○○在107年3月25日晚間送醫前，就曾經向
    證人壬○○表示要將系爭光華段、德安段土地贈與並移轉登記
    予被告戊○○，係因證人壬○○節稅建議才分批辦理，是己○○有
    將系爭光華段、德安段土地贈與及移轉登記予被告戊○○之真
    意甚明。
　⒊又私文書經本人或其代理人簽名、蓋章或按指印或有法院或
    公證人之認證者，推定為真正，民事訴訟法第358條第1項定
    有明文。而印鑑章乃私人自管自用，尤其印鑑證明須本人親
    赴戶政機關或親自出具委託書委任他人，方能辦理領取。經
    查，本件己○○與被告戊○○簽訂系爭光華段、德安段土地贈與
    移轉契約書，並委託壬○○辦理所有權贈與移轉登記，上開贈
    與移轉契約書及所有權移轉登記申請書均係蓋印己○○之印鑑
    章，該印鑑證明係己○○於107年3月23日即已申請，申請該印
    鑑證明之目的為不動產登記等情，有土地登記申請書、土地
    建築物所有權贈與移轉契約書、印鑑證明等件在卷為憑（10
    7偵705卷第13-23、31頁），揆諸前開說明，己○○與被告戊○○前開贈與契約應推定為真正，是原告主張己○○無贈與及移
    轉系爭光華段、德安段土地予被告戊○○之意思，自難憑採。
　⒋再者，證人即花蓮慈濟醫院急診室志工癸○○亦於花蓮地檢署
    偵查時證稱：107年3月25日20時許，己○○被送到急救區，我
    與醫務人員將己○○推到隔壁斷層掃描室檢查，期間我有叫己○○不要動，當時己○○意識清楚，只是一直喊著痛，我問她問
    題都能清楚回答，醫務人員與她對話及問她病情時，也很清
    楚將病情告訴醫務人員等語（見花蓮地檢署108年度交查字
    第266號〈下稱108交查266〉卷第75-78頁），可見己○○於107
    年3月25日晚間至花蓮慈濟醫院急診室就醫時，精神正常且
    意識清楚，有判斷及辨別之能力。此外，參以被告丁○○於10
    7年3月26日上午11時許，利用加護病房探視期間，對己○○表
    達要處分其財產需其同意，並錄影存證，經花蓮地檢署檢察
    事務官履勘及檢察官複勘結果略以：「影像顯示：己○○躺在
    病床上，鼻子插鼻胃管不能講話，但頭腦看似清醒，惟顯得
    身體很不舒服狀態，以下茲就影音內容逐字譯文如下：『（
    甲：被告丁○○、乙：己○○）甲：我現在說的事情，你聽懂嗎
    ？乙：點頭表示。甲：知道厚。乙：點頭表示。甲：你現在
    如果同意，你就點頭。乙：點頭。甲：我說的事情，你完全
    聽得懂嗎？乙：點頭，並有出聲表示聽得懂。甲：聽得懂厚
    ！甲：我現在去做的事情要你同意。甲：第一個，戊○○現在
    將你的土地過戶到他的名下，好嗎？乙：點頭，並表示好！
    好。甲：好！沒有問題；甲：第二個，你的股票，我現在給
    你處理掉，好嗎？乙：口發出模糊好！好！聲音。甲：第三
    個，我現在將錢領出來，好嗎？乙：口發出模糊好！好！聲
    音。甲：我該給甲○○（應為「方」字之誤）、庚○○的錢都不
    會少，好嗎？乙：口發出模糊好！好！聲音…』」等情，有花
    蓮地檢署履勘筆錄在卷可查（見108交查266卷第69-70頁）
    ，可見己○○於107年3月26日雖在加護病房接受治療，應答能
    力不如常人，但對於被告詢問其名下土地是否移轉登記予被
    告戊○○時，再度表達同意，益徵己○○確有將前開土地贈與及
    移轉予被告戊○○之真意。
　⒌由上可知，己○○雖於107年3月25日因病送醫，惟其為了辦理
    不動產登記事宜，早於107年3月23日即申請印鑑證明，並自
    行與被告戊○○共同前往壬○○代書事務，明確表達要將系爭光
    華段、德安段土地贈與及移轉登記予被告戊○○之意思，顯見
    己○○於送醫前即已有將前開土地贈與及移轉登記予被告戊○○
    之意思，該意思經被告戊○○允受，其等間贈與契約即已成立
    ，是原告主張己○○與被告戊○○間無贈與及移轉系爭光華段、
    德安段土地所有權之合意云云，實不足採。己○○贈與系爭光
    華段、德安段土地予被告戊○○之行為，應屬合法有效，被告
    戊○○於107年4月2日取得前開土地之所有權，有正當權源，
    嗣己○○於107年8月26日死亡，前開土地並非己○○之遺產，原
    告對前開土地自無繼承公同共有所有權潛在應有部分之權利
    ，被告戊○○並無不法侵害己○○及原告權利之侵權行為，且被
    告戊○○以107年3月23日其與己○○間之贈與契約為登記原因，
    於107年4月2日登記取得系爭光華段、德安段土地所有權，
    係有法律上之原因，己○○及原告未因此受損害，原告主張其
    為己○○之繼承人，依民法第179條、第184條第1項前段、第7
    67條第1項規定，請求被告塗銷系爭光華段、德安段土地所
    有權移轉登記，回復登記為己○○之名義，即屬無據，不能准
    許。　
　㈡原告就如附表一所示己○○存款遭被告提領部分，依共同侵權
    行為、不當得利之法律關係，請求被告應連帶返還己○○之全
    體繼承人，有無理由及數額若干？　　　
　⒈原告主張被告趁己○○於住院後意識不清之際，將己○○名下日
    盛證券帳戶內股票賣出，所得匯入己○○名下花蓮一信帳戶內
    。被告再於如附表一所示時間，以如附表一所示方式，共同
    盜領己○○如附表一所示金融帳戶內存款合計7,471,000元，
    惟該存款係己○○之遺產，被告將之納為己有，無法律上原因
    ，且共同侵害己○○繼承人權利等情，被告固不否認其等於如
    附表一所示時間，以如附表一所示方式，提領己○○名下如附
    表一所示帳戶存款共7,471,000元等情，惟辯稱：其係經己○○同意提領，己○○生前已將其存款贈與被告，且被告將領取
    款項用於己○○如附表二所示之支出等語。依一般金融機構提
    款流程，臨櫃提領或轉帳匯款，存戶必須提出帳戶存摺及開
    戶時原留印鑑供金融機構核對無誤後，並輸入正確之提款密
    碼，始可提款；而透過自動取款機提款時，亦需輸入6至12
    位數之密碼，以密碼之隨機任意性，無法隨機猜測得悉，否
    則任意試誤可能致盜領行為曝光更無法順利領款，被告既得
    於107年3月至8月間，多次領取己○○名下如附表一所示金融
    帳戶內存款，衡情應是己○○於意識清楚時，曾完整告知被告
    如附表一所示金融帳戶之提款密碼，授權被告提領該等金融
    帳戶內之存款。復依證人癸○○前揭證述，己○○於107年3月25
    日20時許至花蓮慈濟醫院急診室時，精神正常且意識清楚，
    有辨識及判斷能力；參以前揭花蓮地檢署履勘筆錄，己○○於
    107年3月26日上午對於被告出清股票、領出存款之請求，尚
    能點頭表示同意，應可證己○○能理解且同意被告前開請求。
    從而，被告抗辯其等提領己○○名下如附表一所示金融帳戶內
    之存款，係為己○○知悉且同意乙節，堪信為真實。
　⒉然而，己○○縱使曾告知被告其金融帳戶之提款密碼，同意授
    權被告由該等帳戶內提領存款，並不代表己○○即有將其存款
    全數贈與被告之意思。被告雖辯稱：己○○生前已將存款贈與
    被告云云，無非係以前揭錄影光碟、手寫字據及證人羅秀彥
    、羅時樑之證述為憑。惟查，觀之前揭花蓮地檢署就該病房
    錄影光碟之履勘筆錄（見108交查266卷第69-70頁），己○○
    僅同意被告丁○○「將錢領出來」，並未表示要將其帳戶內存
    款全數贈與被告，是該錄影光碟無法證明己○○確有將其存款
    贈與被告之意思。此外，被告固提出其自稱係己○○生前手寫
    之字據（見本院107年度監宣字第50號卷第52頁），惟該字
    據並未具名係何人所為，則該字據是否係己○○本人所寫，已
    非無疑，又該字據僅記載「⒈退休金（台銀）÷4（每人80多
    萬）⒉其他剩餘金作公益由正、諒、宥共辦。註：女兒因嫁
    雞隨雞，嫁鴨隨鴨，馮家、簡家」等語，縱該字據確為己○○
    所書寫，但何謂「其他剩餘金」？何謂「作公益由正、諒、
    宥共辦」？己○○並無明確表示，其亦未提及要將其存款無償
    贈與被告，自難憑此遽認己○○有將其全數存款均贈與被告之
    意思。至證人羅秀彥固曾到庭證稱：己○○說再也不給女兒一
    毛錢，己○○跟我說她的錢要給兒子等語；證人羅時樑則證稱
    ：己○○說她要把錢給孝順的人等語（見109重家繼訴2卷二第
    319-323頁），惟從證人上開所述，無從得知己○○其意究竟
    是欲生前處分財產，抑或告知親友其死亡後將如何分配財產
    之遺願。況且，贈與之標的及金額乃契約必要之點，依前揭
    字據內容及證人之證述，均難認己○○已為贈與之意思表示，
    更難認其已明確特定所贈與之標的及金額，此亦非日後可得
    確定，則雙方當事人之意思表示即無從合致，難認己○○與被
    告間就己○○之存款已成立贈與契約，自不生贈與契約之效力
    。是被告辯稱己○○業已將其存款全數贈與被告云云，自非可
    採。
　⒊被告既無法證明己○○於生前有將名下存款全數贈與被告之真
    意，則己○○授權被告提領其存款帳戶內之款項，應僅係同意
    被告提領款項以支付己○○相關醫療、看護及生活支出，不等
    同有贈與之意甚明。是被告自己○○名下如附表一所示帳戶內
    提領之存款，扣除被告為己○○支出之費用後，餘額仍屬被繼
    承人己○○之遺產，被告自負有返還予全體繼承人之義務。被
    告無法律上受領之原因卻拒不歸還屬於全體繼承人公同共有
    之遺產，屬無法律上之原因而受有利益，致全體繼承人受有
    損害，且被告共同侵占前開遺產，將之平分侵占入己，使全
    體繼承人受有損害，被告前開共同侵占之不法行為，與全體
    繼承人所受損害間，具有相當因果關係，原告據此本於不當
    得利及侵權行為之法律關係，請求被告應連帶返還全體繼承
    人剩餘存款，於法自屬有據。另被繼承人亡故後，其喪葬費
    用是否應由遺產支出，固無明文規定，然此項費用既為完畢
    被繼承人後事所不可缺，參酌遺產及贈與稅法第17條第1項
    第10款規定，自應由遺產中支出。準此，被告自己○○名下如
    附表一所示帳戶內提領之存款7,471,000元，扣除被告為被
    繼承人己○○支出之醫療、看護及生活所需費用及喪葬費用後
    ，餘額仍屬被繼承人己○○之遺產，被告負有連帶將該存款餘
    額返還予全體繼承人之義務。至被告雖主張應扣除如附表二
    第三欄所示之費用，惟本院認被告所列其為己○○支出之醫療
    、看護、生活費用及喪葬費用，僅應准予認列1,300,346元
    （准駁理由詳見如附表二第四欄所示）。從而，原告主張依
    不當得利及侵權行為之法律關係，請求被告將其等領取己○○
    名下如附表一所示之存款7,471,000元，扣除被告為己○○支
    出之費用1,300,346元後，應連帶返還6,170,654元（計算式
    ：7,471,000－1,300,346＝6,170,654）予全體繼承人即兩造
    公同共有，為有理由。
五、綜上所述，原告依不當得利及侵權行為之法律關係，請求被
    告連帶給付被繼承人己○○之全體繼承人6,170,654元，及自
    民國110年7月24日（原告追加請求遲延利息之書狀即民事準
    備四狀，於110年7月23日送達被告，為兩造不爭執，見109
    重家繼訴2卷三第333頁，是原告請求自110年7月24日起計算
    之遲延利息，自屬有據）起至清償日止，按年息5％計算之利
    息，為有理由，應予准許；原告逾此部分之請求，為無理由
    ，應予駁回。
六、兩造均陳明願供擔保請准宣告假執行及免為假執行，就原告
    勝訴部分，經核均無不合，爰分別酌定相當擔保金額准許之
    。至原告敗訴部分，其請求既經駁回，關於假執行之聲請即
    失所附麗，應併予駁回。
七、本件事證已臻明確，兩造其餘攻擊防禦方法及所提證據，核
    與判決之結果不生影響，爰不逐一論列，併此敘明。 　
八、訴訟費用負擔之依據：家事事件法第51條，民事訴訟法第79
    條、第85條第1項、第2項。　　
中　　華　　民　　國　　111 　年　　5 　　月　　3 　　日
　　　　　　　　　家事法庭    法　官  簡廷涓
正本係照原本作成。
如對本判決上訴，須於判決送達後20日之不變期間內，向本院提
出上訴狀。
如委任律師提起上訴者，應一併繳納上訴審裁判費。　　　　　
中　　華　　民　　國　　111 　年　　5 　　月　　9 　　日

　　　　　　　　　　　        書記官  鄭  儒
附表一：
編號 帳戶 提領或轉匯時間 金額（新臺幣） 方式 1 己○○名下臺灣銀行花蓮分行000000000000號帳戶 107年4月13日11時37分 50,000元 臨櫃提領 2  107年5月2日12時10分 50,000元 臨櫃提領 3  107年6月5日13時15分 55,000元 臨櫃提領 4  107年7月3日12時56分 50,000元 臨櫃提領 5  107年8月3日10時48分 38,000元 臨櫃提領 6 己○○名下花蓮第一信用合作社00000000000000號帳戶 107年3月27日9時23分 1,020,000元 轉匯至丁○○名下花蓮第一信用合作社00000000000號帳戶 7  107年3月31日20時55分起 150,000元 自動提款機提領 8  107年4月1日20時54分起 150,000元 自動提款機提領 9  107年4月2日13時53分 3,950,000元 臨櫃提領 10  107年4月4日16時43分起 70,000元 自動提款機提領 11  107年4月9日8時55分 10,000元 臨櫃提領 12  107年5月17日14時46分 45,000元 自動提款機提領 13  107年8月19日10時5分 5,000元 自動提款機提領 14  107年8月24日20時59分 3,000元 自動提款機提領 15 己○○名下中華郵政公司花蓮仁里郵局00000000000000號帳戶 107年3月26日10時4分 1,040,000元 臨櫃提領 16  107年4月24日14時5分 30,000元 自動提款機提領 17  107年5月2日12時31分 20,000元 自動提款機提領 18  107年6月19日16時44分 60,000元 自動提款機提領 19  107年6月19日16時45分 20,000元 自動提款機提領 20  107年7月7日21時20分 22,000元 自動提款機提領 21  107年8月3日12時12分 27,000元 自動提款機提領 22 己○○名下玉山商業銀行0000000000000號帳戶 107年3月26日 100,000元 自動提款機提領 23  107年3月30日 90,000元 自動提款機提領 24  107年6月13日 10,000元 自動提款機提領 25  107年8月24日 6,000元 自動提款機提領 26 己○○名下花蓮第二信用合作社00000000000000號帳戶 107年3月26日 290,000元 轉匯至丁○○名下花蓮第二信用合作社00000000000000號帳戶 27  107年8月3日 110,000元 臨櫃提領 提領及轉匯金額合計：7,471,000元     

附表二：
編號 項目 被告主張扣除金額 本院是否認應列為被告為己○○支出款項之准駁及理由 1 花蓮慈濟醫院住院醫療費用 106,658元 兩造不爭執，准予認列。  2 花蓮慈濟醫院中醫診療費用 3,522元  3 部立花蓮醫院住院醫療費用 68,831元  4 部立花蓮醫院護理之家費用 25,043元  5 部立花蓮醫院診療費暨證明書費 12,612元 原告爭執其中含本院107年度監宣字第50號監護宣告事件鑑定費12,000元，本院認該案係因應受監護宣告人死亡而終結，尚難認該案程序費用應由應受監護宣告人即己○○負擔，故前開12,000元不予認列，僅認列612元。  6 花蓮慈濟醫院住院期間看護費用 141,000元 兩造不爭執，准予認列。 7 部立花蓮醫院住院期間看護費用 92,000元  8 購佛興寺塔位 120,000元 原告爭執，被告未提出單據以實其說，不予認列。 9 手尾錢 25,500元 原告爭執應比照辛○○手尾錢9,900元，被告未舉證計算依據，故僅認列原告不爭執部分即9,900元。 10 初一、十五祭祀家中佛堂及祖先牌位 13,500元 原告爭執，本院認此係祭祀費用，非己○○喪葬之必要費用，不予認列。 11 佛興寺三節法會香油錢 16,000元 原告爭執，本院認此非己○○喪葬之必要費用，不予認列。 12 佛興寺三節祭祀牲果鮮花酒水 32,000元 原告爭執，本院認此非己○○喪葬之必要費用，不予認列。 13 被告參與三叔陳明助告別式贈送花籃 4,000元 原告爭執，本院認此係被告個人行為，非己○○喪葬之必要費用，不予認列。 14 參加般若自在門祖超度年度法會 9,000元 原告爭執，本院認此係被告個人行為，非己○○喪葬之必要費用，不予認列。 15 己○○其餘喪葬支出（即扣除前開編號8-14以外，被告家事答辯㈤狀附表4〈109重家繼訴2卷二第340-342頁〉所列其餘項目合計） 293,106元 兩造不爭執，准予認列。 16 本院107年度監宣字第50號事件聲請費用 1,000元 原告爭執，本院認該案係因應受監護宣告人死亡而終結，尚難認該案程序費用應由應受監護宣告人即己○○負擔，不予認列。 17 107/4/25乳膠手套2盒 220元 兩造不爭執，准予認列。 18 107/5/5無痛敷膜1盒 520元  19 107/5/5尿布1包 190元  20 107/5/7潤膚乳液 360元 原告爭執，被告未提出單據以實其說，不予認列。 21 107/5/7股溝濕疹藥膏 350元  22 107/5/8日本腦中風舌下錠 35,000元  23 107/5/8桂格活靈芝 1,890元  24 107/5/8躺椅 1,500元  25 107/5/9白蘭氏雞精 1,625元  26 107/5/9穴道推拿精油 1,600元  27 107/5/9指壓式心率監測器 950元  28 107/5/12尿布1包 190元 兩造不爭執，准予認列。 29 107/5/12乳膠手套2盒 220元  30 107/5/12伯朗咖啡 290元 原告爭執，被告未提出單據以實其說，不予認列。 31 107/5/12生日蛋糕 1,200元  32 107/5/15尿布1包 190元 兩造不爭執，准予認列。 33 107/5/15透膜粉1包 275元  34 107/5/15飲料果汁 350元 原告爭執，被告未提出單據以實其說，不予認列。 35 107/5/15醫用口罩 800元  36 107/5/16門諾基金會居家服務 630元 兩造不爭執，准予認列。 37 107/5/24尿布2包 380元  38 107/6/2防褥瘡氣墊床 5,000元 原告爭執，被告未提出單據以實其說，不予認列。 39 107/6/2氣墊床專用變壓器 1,000元  40 107/6/2救護車 700元 兩造不爭執，准予認列。 41 107/3/25-107/6/1 被告及其家人赴醫院陪伴己○○之停車費 27,600元 原告爭執，被告未提出單據，且子女出於孝心，對年長父母之探視陪伴，相關交通費、餐費自應由子女自行支出，故不予認列。 42 107/3/25-107/6/1 被告及其配偶、子女到醫院陪伴每日午晚餐費 41,400元  43 107/6/3三七粉2盒 4,000元 原告爭執，被告未提出單據以實其說，不予認列。 44 107/6/3低週波治療器 3,000元  45 107/6/18看護墊 600元 兩造不爭執，准予認列。 46 107/6/18乳膠手套2盒 220元  47 107/7/11濕紙巾3包 117元  48 107/7/11看護墊 300元  49 107/7/21海綿牙刷 335元  50 107/7/26尿布等 879元  51 107/7/26活靈芝 623元  52 107/7/26氣墊床專用變壓器 1,000元 原告爭執，被告未提出單據以實其說，不予認列。 53 107/7/30乳液、濕紙巾、電蚊液等 1,061元 兩造不爭執，准予認列。 54 107/7/31洗髮精、濕紙巾、衛生紙等 1,228元 原告爭執，被告未提出單據以實其說，不予認列。 55 107/8/10紙尿布 190元 兩造不爭執，准予認列。 56 107/8/10看護墊等 807元  57 107/8/13活靈芝 630元  58 107/8/20看護墊、尿布等 879元  59 107/8/21噴霧、使皮新 710元  60 107/6/2-107/8/25 被告及其配偶、子女到醫院陪伴每日午晚餐費 51,000元 原告爭執，被告未提出單據，且子女出於孝心，對年長父母之探視陪伴，相關餐費自應由子女自行支出，故不予認列。 61 黑豆水 4,500元 原告爭執，被告未提出單據以實其說，不予認列。 62 系爭光華段土地之土地增值稅 1,075,339元 原告爭執，該土地增值稅繳稅單所載納稅義務人為被告戊○○，應由被告戊○○支出，故不予認列。 63 系爭德安段土地之土地增值稅 541,439元  64 系爭光華段土地之印花稅 4,799元 原告爭執，該印花稅繳稅單所載納稅義務人為被告戊○○等2人，原告主張應由己○○、被告戊○○各支出半數，尚屬合理，己○○支出部分，應僅認列2,400元（計算式：4,799×1/2＝2,400，小數點以下四捨五入）。 65 系爭德安段土地之印花稅 2,751元 原告爭執，該印花稅繳稅單所載納稅義務人為被告戊○○等2人，原告主張應由己○○、被告戊○○各支出半數，尚屬合理，己○○支出部分，應僅認列1,376元（計算式：2,751×1/2＝1,376，小數點以下四捨五入）。 66 贈與稅 535,032元 兩造不爭執，准予認列。 67 代書費 20,000元 原告爭執，本院認既係己○○、被告戊○○共同委託代書處理不動產贈與事宜，應由其等各支出半數，是己○○支出部分，應僅認列10,000元（計算式：20,000×1/2＝10,000） 本院認應列為被告為己○○支出之費用合計：1,300,346元。